臺灣臺北地方法院刑事判決　　　　　　　94年度訴字第1065號
公　訴　人　臺灣臺北地方法院檢察署檢察官
被　　　告　乙○○
　　　　　　　　　　入出境許可.
　　　　　　甲○○
　　　　　　　　　　入出境許可.
上列被告因偽造文書案件，經檢察官提起公訴（九十四年度偵字
第一一六五二號），本院判決如下：
    主  文
乙○○共同連續行使偽造公文書，足以生損害於公眾，處有期徒
刑壹年參月，緩刑參年。扣案之變造乙○○名義「中華民國臺灣
地區入出境許可證（號碼：0000000000號）」及健保卡各壹張均
沒收。
甲○○共同行使偽造公文書，足以生損害於公眾，處有期徒刑壹
年參月，緩刑參年。扣案變造之乙○○名義「中華民國臺灣地區
入出境許可證（號碼：0000000000號）」及健保卡各壹張均沒收
。
    事  實
一、乙○○係大陸地區人民，於民國（下同）九十二年十月六日
    以團聚名義申請來臺，其經核准延期之期限至九十三年十月
    六日屆滿。依規定應於屆滿前二個月內持戶籍謄本、健保卡
    、有效期的流動人口聯單等文件辦理延期。如未於上開期限
    內辦理延期，依法自應於期限屆滿前離台返回大陸。惟乙○
    ○於其許可證期限屆滿前二個月內，並未依規定辦理延期，
    迨於九十三年底某日發現已經逾期，竟為繼續留在臺灣而不
    被發現，乃與甲○○商議如何處理，甲○○告以其所認識之
    姓名年籍不詳綽號「微風」成年男子可以代為處理，但須支
    付費用新臺幣（下同）五萬元。乙○○允諾請其代為處理後
    ，於九十四年二月間，由甲○○撥打「微風」所持用之00
    00000000號電話取得聯絡，雙方談妥並相約於十七
    日在臺北縣板橋市某處見面。乙○○與甲○○、「微風」三
    人竟共同基於偽造公文書及變造特種文書（許可證）之犯意
    聯絡，三人如期在板橋市某處見面，乙○○當場將其已逾期
    之「中華民國臺灣地區入出境許可證」一紙、結婚證書、戶
    口名簿、印章、其配偶之身分證等文件交付予甲○○，甲○
    ○再轉交予「微風」。「微風」取得上開資料後，在不詳地
    點，將其前在不詳時、地已偽刻完成之「准延期至年月日止
    入出境管理局（02）」及「面談通過」之章戳（公文書），
    蓋用於乙○○原所有之「中華民國臺灣地區入出境許可證」
    之公務註記及附記欄內，並於其上偽填「94、10、06」之日
    期，以偽造乙○○原已逾期之許可證為業經內政部入出境管
    理局面談通過並核准其延期至九十四年十月六日之公文書之
    方式，變造上開特許證，足以生損害於內政部入出境管理局
    對於大陸地區人民來臺之管理之正確性。「微風」完成後，
    將該許可證交予甲○○，甲○○旋於同年月十八日再將之交
    予乙○○。乙○○復基於行使上開內有偽造公文書之已變造
    完成許可證之概括犯意，與同有犯意聯絡之甲○○、微風一
    同至中央健康保險局台北分局（下稱健保局）辦理健保卡，
    由微風之男子代為填寫申請表，交由乙○○簽名後，由乙○
    ○持上開內有偽造公文書之變造許可證向健保局申辦健保卡
    ，以為行使，使健保局陷於錯誤，以為其係合法居留之大陸
    地區人民，而准予核發健保卡，登載不實之事項於該局核發
    健保卡之相關文書，足以生損害於健保局有關健保卡核發管
    理之正確性。待辦妥上開手續後，甲○○要求乙○○依約支
    付五萬元之代辦費用。乙○○旋向其在臺灣之同鄉友人借得
    該筆款項後，支付予甲○○。嗣於九十四年六月二十九日，
    乙○○續承前開概括犯意，持該枚內有偽造公文書之變造許
    可證，委請不知情之旅行社人員吳書賢辦理依親登記，經吳
    書賢持至台北市○○街十五號入出境管理局辦理時，遭承辦
    人員察覺有異，報警處理，而悉上情。
二、案經臺北市政府警察局中正第二分局移送臺灣臺北地方法院
    檢察署檢察官偵查起訴。
    理  由
一、訊據被告乙○○坦承以五萬元之代價，將其已逾期之上開許
    可證交付甲○○、「微風」代為處理延簽之事宜，以及其於
    取得上開內有偽造公文書之許可證後，持向健保局辦理健保
    卡，之後又委託不知情之吳書賢持向入出境管理局辦理依親
    登記等情不諱，惟矢口否認有何偽造公文書、變造特種文書
    、行使偽造公文書、變造特種文書及使公務員登載不實之犯
    意，辯稱：是委託甲○○處理，不知道甲○○係以偽造公文
    書的方式變造許可證，以完成延期登記，也不知道甲○○所
    交付的許可證是經過偽造、變造的云云。被告甲○○坦承替
    被告乙○○撥打電話與微風取得聯繫，並與乙○○及微風相
    約在板橋市見面等情不諱，惟矢口否認有何上述犯行，辯稱
    ：沒有拿乙○○的上述資料，也沒有將上開內有偽造公文書
    之變造許可證交付乙○○，亦未收取其交付的五萬元，及陪
    同其至健保局申辦健保卡云云。惟查：
  (一)以乙○○名義申請取得之許可證號：0000000000號「中華民
    國臺灣地區入出境許可證」，原核准延期日期僅至九十三年
    十月六日止，該許可證嗣經加蓋「准延期至94年10月06日止
    入出境管理局（02）」及「面談通過」之章戳，表示被告乙
    ○○已經面談通過，並獲准延期停留至九十四年十月六日為
    止一節，有扣案之旅行證一紙在卷可稽（參偵卷第二十四頁
    ）。又上開扣案旅行證上所加蓋之「准延期至94年10月06日
    止入出境管理局（02）」章戳，與入出境管理局之真正章戳
    中之「理」字的書寫方式不同，真正的章戳中「理」字，在
    「王」與「里」字中間有加上「．」之特別記號。另其上所
    蓋之「面談通過」章戳，亦與正確的記載方式不同，正確應
    為「通過面談」一節，亦有證人即任職於入出境管理局櫃檯
    人員楊文芳所提供之樣張附卷可按（參偵卷第二十二頁），
    是卷附之乙○○名義申請之上開許可證，其上所加蓋之「准
    延期至94年10月06日止入出境管理局（02）」及「面談通過
    」之章戳均係偽造一節，已無疑義。是該紙許可證上原准予
    延期至九十三年十月六日確遭偽造為准予延期至九十四年十
    月六日一節，已可堪認定。
  (二)被告乙○○雖否認有偽造上開公文書及變造許可證之犯意，
    惟查，大陸地區人民來台團聚，依規定得在臺灣停留二年，
    每半年須辦延簽一次，且須持二個月內有效的戶籍謄本、健
    保卡、流動人口聯單等文件辦理，每件辦理費用僅須二百元
    ，現場辦理可以現場取件。如果逾期十天，尚可收件，但十
    天以上到三十天內，須經組長批准，超過三十天即不會准予
    延簽一節，業據證人楊文芳於偵查中作證在案（參偵卷第五
    十頁），證人楊文芳雖未於本院審理時到庭作證，惟證人楊
    文芳之上開證詞，並無顯不可信之情形，依刑事訴訟法第一
    百五十九條之一第二項，得作為證據。本件被告乙○○係於
    九十四年二月十七日始行辦理延簽，業據被告乙○○坦承在
    案，逾其原核准期限九十三年十月六日已四個月餘，是依證
    人楊文芳之上開證詞，根本無法辦理延簽。而被告乙○○自
    承過去辦理延簽時，係與其配偶自行前往辦理，且只支付二
    百元之費用，此次則支付五萬元之費用等情（參本院九十四
    年十月十三日審判筆錄）。由被告乙○○不計代價，願以五
    萬元之費用找同鄉友人即被告甲○○代為找人辦理，益足認
    被告乙○○對於被告甲○○及微風之男子將以偽造公文書之
    方式，變造該紙逾期的許可證，客觀上應有所認識，但為求
    繼續留在臺灣，不惜以身試法，仍決定為之，是被告乙○○
    辯稱：不知上面記載之公文書是偽造的云云，無可採信。
  (三)被告甲○○雖亦否認與被告乙○○、微風之男子共同以偽造
    公文書之方式變造上開許可證云云。惟查，證人即共同被告
    乙○○於本院結證稱：伊在九十三年底至被告甲○○家玩，
    發現許可證逾期，伊問甲○○怎麼辦，甲○○說一個臺灣人
    叫微風的可以辦，伊在九十四年二月十七日就到板橋把許可
    證、身分證、印章、結婚證書、戶口名簿、其配偶之身分證
    等拿給甲○○，當時甲○○的姨丈、微風都在場。後來在下
    午五點多，甲○○說辦好了，要五萬元，伊表示沒有那麼多
    錢，後來在二月十八日甲○○、微風又帶伊去辦健保卡，由
    微風幫伊填寫資料，再由伊簽名，辦完後，甲○○要求當天
    一定要付款，所以伊向一個在土城的老鄉阿敏的先生借錢，
    當天交給甲○○等語在案（參本院九十四年十月十三日審判
    筆錄）。質之被告甲○○雖否認收取被告乙○○交付之文件
    、五萬元現金及交付上有偽造公文書之變造完成的許可證，
    並陪同被告乙○○辦理健保卡等事，但被告甲○○坦承被告
    乙○○曾至其家中提及證件過期的事，也承認曾幫被告乙○
    ○打電話與微風聯絡處理許可證之事，更自承與微風、乙○
    ○及另一名同鄉等人確曾約在板橋見面等情，核均與證人乙
    ○○上開證詞內容相符。足認證人乙○○之上開證詞，應非
    子虛烏有。參之被告甲○○復自承曾交付卷附微風之名片予
    被告乙○○（參偵卷第三十八頁）。且由被告乙○○在發現
    許可證逾期，如不處理必須離台之急迫情形下，尤找被告甲
    ○○商量，並請求其協助處理，足見二人間應有某種程度之
    交情，被告乙○○當無故意設詞誣陷被告甲○○之虞，是本
    院認乙○○之證詞，應可採信。因此，被告甲○○與乙○○
    、微風之男子共同以偽造公文書之方式變造上開許可證之犯
    行，事證明確，洵堪認定，被告甲○○否認犯行，應為卸責
    之詞，不足採信。
  (四)被告乙○○於九十四年二月十八日，持上開變造之許可證，
    偕被告甲○○、微風等人至健保局，由微風代為填寫申請表
    ，再由被告乙○○簽名後向健保局提出申請一節，業據被告
    乙○○坦承不諱，並以證人之身分具結作證在案，已如前述
    ，此外，復經本院向健保局查明屬實，此有該局九十四年十
    一月九日以健保北服字第○九四○○八六一六八號函覆及所
    附現場申請表在卷可稽（參本院卷）。是被告二人與微風共
    同行使上開內有偽造公文書之變造許可證，向健保局為不實
    之申請，使健保局人員陷於錯誤，而准予核發健保卡一情，
    亦可堪認定。甲○○否認與被告乙○○共同前往辦理，亦為
    卸責之詞，委無足取。
  (五)被告乙○○嗣於九十四年六月二十九日，居留滿二年後，續
    持上開內有偽造公文書之變造許可證，委請不知情之旅行社
    從業人員吳書賢代為辦理依親登記，吳書賢依其委託持向入
    出境管理局辦理查詢後，遭發覺係經變造之許可證一節，亦
    經被告乙○○坦承在案，並經證人吳書賢於偵查中結證屬實
    ，證人吳書賢雖未於本院審理時到庭作證，惟證人吳書賢之
    上開證詞，與被告乙○○之供詞相符，因此，並無顯不可信
    之情形，依刑事訴訟法第一百五十九條之一第二項，得作為
    證據。是被告乙○○二次行使上開內有偽造公文書之變造許
    可證之事實，亦可堪認定。
  (六)綜合上述，本件事證已明，被告二人之犯行，洵堪認定，應
    依法論科。
二、(一)被告二人與微風之成年男子，基於共同之犯意聯絡，由微
      風之成年男子，將其先前於不詳時、地偽刻之「准延期至
      年月日止入出境管理局（02）」，及「面談通過」之章戳
      ，加蓋於乙○○原所有之「中華民國臺灣地區入出境許可
      證」之特種文書之附記及公務註記欄內，並於其上偽填「
      94、10、06」之日期，以表示乙○○業經面談通過，且其
      原已逾期之許可證亦經內政部入出境管理局核准其延期至
      九十四年十月六日，其性質上屬於公文書。又被告等人進
      而持向健保局申辦健保卡及被告乙○○另向入出境管理局
      申辦依親登記，以為行使，自足以生損害於內政部入出境
      管理局對於大陸地區人民來臺之管理及健保局管理核發健
      保卡事項之正確性。公訴人認為「准延期至年月日止入出
      境管理局（02）」章戳係屬公印文，惟按「刑法第二日十
      八條第一項所稱之公印，指表示公務機關係機關長官資格
      及其職務之印信而言，即俗稱大印與小官章，若僅為證明
      稅款已經繳納之稅戳，其效用顯然不同，自難以公印論。
      」（最高法院七十一年台上字第一八三一號判例可資參照
      ），本件微風偽造後持以蓋用於被告乙○○原所有之上開
      許可證上之章戳係用以表示入出境管理局已經核准被告乙
      ○○之延長停留期間，其效用應非單純用以表示公務機關
      之資格及其職務之用信，故性質上應為公文書，而非公印
      ，附此敘明。
    (二)是核被告二人所為係犯刑法第二百十六條、第二百十一條
      之行使偽造公文書罪，第二百十六條、第二百十二條之行
      使變造特種文書罪，第二百十四條之使公務員登載不實罪
      。公訴人於起訴時就被告二人所犯法條漏引刑法第二百十
      四條之規定，惟其於起訴事實中已陳明被告二人涉有此部
      分之犯罪事實，嗣經蒞庭檢察官於九十四年十一月二十四
      日審理期日中以言詞補充，附此敘明。被告等人偽造公文
      書、變造特種文書後復持以行使，其偽造、變造之低度行
      為分別應為行使之高度行為所吸收，不另論罪。又被告二
      人與姓名年籍不詳綽號「微風」之成年男子，就上開偽造
      公文書、變造特種文書，及於九十四年二月十八日向健保
      局行使及使公務員登載不實部分，有犯意之聯絡及行為之
      分擔，均為共同正犯。又被告乙○○於九十四年六月二十
      九日利用不知情之吳書賢持以向入出境管理局辦理依親登
      記，係屬間接正犯。被告二人於九十四年二月十八日持變
      造之許可證，向健保局申辦健保卡，係以一行使行為，同
      時行使偽造公文書及變造特種文書，並使公務員登載不實
      ，而犯上開三罪，為想像競合犯，應從一重之行使偽造公
      文書之一罪處斷。又被告乙○○先後二次行使偽造公文書
      之犯行，時間緊接，觸犯構成要件相同之罪名，顯係基於
      概括之犯意，反覆為之，為連續犯，應論以一罪，並加重
      其刑。爰審酌被告乙○○犯罪之動機乃在冀圖繼續居留臺
      灣，而被告甲○○除為幫助友人外，並為賺取金錢，而與
      之共同偽造，其等之行為對主管機關內政部入出境管理局
      對於大陸地區人民來臺管理所造成之危害，及犯罪後被告
      乙○○坦承部分犯行等一切情狀，分別量處如主文所示之
      刑。被告二人均未曾受有期徒刑以上刑之宣告，本院認其
      二人經此偵審過程，當知所警惕，信無再犯之虞，認前開
      宣告之刑，以暫不執行為適當，爰分別宣告緩刑三年，用
      啟自新。扣案變造之乙○○名義「中華民國臺灣地區許可
      證（號碼：0000000000號）」及健保卡各一張係犯罪所得
      之物，且屬被告乙○○所有，業據被告自承在卷，併依刑
      法第三十八條第一項第三項之規定併予宣告沒收。
據上論斷，應依刑事訴訟法第二百九十九條第一項前段，刑法第
二十八條、第五十六條、第二百十一條、第二百十二條、第二百
十四條、第二百十六條、第五十五條、第三十八條第一項第三款
，罰金罰鍰提高標準條例第一條前段，判決如主文。
本案經檢察官張志全到庭執行職務。
中　　華　　民　　國　　94　　年　　12　　月　　8 　　日
                        刑事第四庭  審判長法  官  劉慧芬
                                          法  官  郭惠玲
                                          法  官  李桂英
以上正本證明與原本無異。
如不服本判決，應於收受送達後十日內向本院提出上訴書狀。
                                          書記官  黃鈴容
中　　華　　民　　國　　94　　年　　12　　月　　8 　　日
附錄本案論罪科刑法條全文：
刑法第211條、第212條、第216條：
刑法第211條
(偽造變造公文書罪)
偽造、變造公文書，足以生損害於公眾或他人者，處 1 年以上 7
年以下有期徒刑。
刑法第212條
(偽造變造特種文書罪)
偽造、變造護照、旅券、免許證、特許證及關於品行、能力服務
或其他相類之證書、介紹書，足以生損害於公眾或他人者，處1
年以下有期徒刑、拘役或300元以下罰金。
刑法第216條
(行使偽造變造或登載不實之文書罪)
行使第 210 條至第 215 條之文書者，依偽造、變造文書或登載
不實事項或使登載不實事項之規定處斷。
